---
title: "Ilustración de Colonias de Hormigas para Optimización"
author: "Juan David Ospina Arango"
date: "2025-04-22"
output: html_document
---

```{r setup, include=FALSE}
knitr::opts_chunk$set(echo = TRUE)
```

## Ilustración de la solución del problema del vendedor viajero con Colonias de Hormigas

Carguemos la librería:

```{r gor_loading}
library(gor)
```

Generamos una muestra de ciudades aleatorias:

```{r}
set.seed(1983)
n_ciudades <- 15
coordenadas <- matrix(runif(2*n_ciudades), ncol = 2)
```

Veamos las ciudades:

```{r}
plot(coordenadas)
```

Calculemos la matriz de distancias:

```{r}
distancias <- compute_distance_matrix(coordenadas)
```

Veamos esta matriz:

```{r}
print(distancias)
```

Ahora encontremos el recorrido óptimo:

```{r}
recorrido_optimizado <- search_tour_ants(distancias, n_ciudades, K = 70, N = 20)
```

Visualicemos el mejor recorrido:

```{r}
plot_tour(coordenadas, recorrido_optimizado)
```

El costo total incurrido (entendido como la distancia) es:

```{r}
print(recorrido_optimizado$distance)
```

## Actividad:

Explorar el paquete metaheuristicOpt.
